【裁判字號】    96,上訴,2347
【裁判日期】    970123
【裁判案由】    違反稅捐稽徵法等
【裁判全文】
臺灣高等法院臺中分院刑事判決        96年度上訴字第2347號
上  訴  人
即  被  告  乙○○
                    號4樓之1.
上列上訴人因違反稅捐稽徵法等案件，不服臺灣臺中地方法院96
年度訴字第603號中華民國96年7月11日第一審判決（起訴案號：
臺灣臺中地方法院檢察署94年度偵字第17399號），提起上訴，
本院判決如下：
    主  文
原判決撤銷。
乙○○連續納稅義務人以詐術逃漏稅捐，處有期徒刑伍月，減為
有期徒刑貳月又拾伍日，如易科罰金，以銀元佰元即新臺幣玖
佰元折算壹日。
    事  實
一、乙○○為逃漏個人綜合所得稅，明知其並未捐贈如附表所示
    之款項予設於嘉義縣民雄鄉○○路○段31巷74號之「中華民
    國保險消費者協會」（下稱保消會），竟與保消會理事長甲
    ○○（已另案判決確定）共同基於概括犯意，由甲○○開立
    業務上登載不實之中華民國保險消費者協會捐款之證明單（
    詳附表所示），再交予乙○○持向稅捐稽徵機關申報綜合所
    得稅。乙○○即基於行使業務不實文書以逃漏稅捐之概括犯
    意，於填寫其90年度、91年度綜合所得稅結算申報書時，將
    如附表所示之不實之捐款列入列舉扣除額，並檢附上開業務
    上登載不實之捐款證明單原本，先後於91年5月24日及92 年
    5月26日，向財政部臺灣省中區國稅局黎明稽徵所申報90年
    度、91年度綜合所得稅（91年度部分係與其不知情之配偶陳
    國嶸共同申報），而行使各該業務登載不實之文書，計逃漏
    90 年度稅款9萬4742元、91年度稅款2萬0711元，足以生損
    害於稅捐機關對稅務管理之正確性。
二、案經法務部調查局嘉義調查站移送臺灣嘉義地方法院檢察署
    呈由台灣高等法院檢察署移由臺灣臺中地方法院檢察署檢察
    官偵查起訴。
    理  由
一、關於證據能力部分：
(一)按被告以外之人（包括證人、鑑定人、告訴人、被害人及共
    同被告等）於審判外之陳述雖不符刑事訴訟法第159條之1至
    之4等4條之規定，而經當事人於審判程序同意作為證據，法
    院審酌該言詞陳述或書面陳述作成時之情況，認為適當者，
    亦得為證據；當事人、代理人或辯護人於法院調查證據時，
    知有刑事訴訟法第159條第1項不得為證據之情形，而未於言
    詞辯論終結前聲明異議者，視為有前項之同意，同條第2項
    亦有規定。
(二)本件證人甲○○於警詢所為陳述，其性質屬傳聞證據，且查
    無符合刑事訴訟法第159條之1至之4等4條之情形，惟其警詢
    筆錄之內容，業於原審及本院審理時經提示並告以要旨，當
    事人已知上述筆錄乃傳聞證據，且均未於言詞辯論終結前對
    該筆錄聲明異議，依上開規定，其於警詢中之證言已擬制同
    意有證據能力，本院審酌上開筆錄作成時，較無人情施壓或
    干擾，亦無不當取供之情形，認為以之作為本案之證據亦屬
    適當，是其於警詢中之證言自具有證據能力。
二、訊據上訴人即被告乙○○（下稱被告）固坦承其於申報90年
    及91年度綜合所得稅時，確有將附表所示捐款列入列舉扣除
    額之事實不諱，惟矢口否認有何行使不實文書以逃漏稅捐之
    犯行，辯稱：伊於90年、91年間均有實際捐款給保消會，伊
    係從事保險業，於收取客戶保費後，家中常置有1、20萬元
    現金，故回嘉義娘家時伊即至該保消會以現金捐款，因為甲
    ○○有人事背景，可以幫伊處理客戶保險糾紛問題，減低作
    業成本，且保消會係經過政府認可之單位，伊不知道有何問
    題云云。經查：
(一)被告乙○○於申報90年及91年度綜合所得稅時，確有將附表
    所示之捐款列入列舉扣除額，有中華民國保險消費者協會繳
    納各種款項證明單影本、被告90年度及91年度之所得稅結算
    申報書影本、所得核定通知書影本在卷可稽，並據被告供承
    屬實。
(二)證人甲○○於本院審理中雖證稱：因時間已久，其對於有關
    保消會捐款之事多已忘記云云；惟查其於94年5月18日警詢
    中即已證稱：「我於90、91年間開立、販賣業務上登載不實
    之中華民國保險消費者協會繳納各種稅項證明單於意圖逃漏
    稅捐之納稅義務人，收取費用不一，完全依交情而定，至於
    到底收費多少，因事隔已久我已忘記，上開我於90、91年間
    開立之中華民國保險消費者協會繳納各種稅項證明單有部分
    係納稅人真實捐贈，但我無法提出證明」、「我確實於90、
    91年間開立、販售中華民國保險消費者協會繳納各種稅項證
    明單予高所得之納稅義務人，充做個人綜合所得稅申報列舉
    扣除額，並依據捐贈金額一定比例收取費用無誤，但是究竟
    收取多少百分比我已經忘記」等語，且證人甲○○於86、87
    年間開立、販賣業務上登載不實之中華民國保險消費者協會
    捐款證明單之犯行，業經法院判處有期徒刑10月確定，有臺
    灣高等法院臺南分院91年度上訴字1249號判決書在卷可稽，
    嗣其於90、91年間復開立、販賣業務上登載不實之中華民國
    保險消費者協會捐款證明單之犯行，則經臺灣嘉義地方法院
    檢察署以曾經判決確定為由不起訴處分確定，有臺灣高等法
    院被告前案紀錄表在卷可佐，足認證人甲○○確有虛偽開立
    保消會捐款證明單之行為。
(三)至被告所辯其均係以現金捐款云云，查：
１、證人甲○○於94年5月18日警詢中供稱：「（問：據本單位
    分別於94年5月11、12日約談吳春滿等24人，其中吳卿綿、
    乙○○、王資壹等19人表示係依照收據所載金額捐款給中華
    民國保險消費者協會，另陳明宗等5人則表示實際捐款金額
    比收據上所載金額少，請問你如何解釋？）我因所開立、販
    賣之中華民國保險消費者協會繳納各種稅項證明單太多了，
    因此我無法詳記每筆證明單究竟是真的捐贈或是不實捐贈，
    但我要強調，確實有部分人依上開證明單所載面額真實捐款
    給協會，一部份確實是購買證明單逃漏稅捐之用，我無法確
    實指證吳春滿等24人，何人是真實捐贈，何人是購買捐款收
    據逃稅」等語；於偵查中亦證稱：伊不記得被告有無照被告
    實際的捐款金額開立收據等語，然證人甲○○於偵查中亦證
    稱：捐款若是拿現金，其會開收據給對方，且是整年下來一
    起開的等語，而被告於95年3月30日偵訊時供稱：「因為甲
    ○○跟我都是嘉義人同鄉，所以在91年間就開始捐給中華民
    國保險消費協會，每個月遇到甲○○，實際上總額捐多少錢
    ，甲○○過了一段時間就會給我收據，... 」等語，其2人
    所述開立收據之時間及方式並不相符，已非無疑。再者，被
    告乙○○於90年間捐款5次，每次均為8萬元，計40萬元；於
    91年間以其自己及配偶陳國嶸之名義捐款11次，每次金額為
    8萬元、9萬元或10萬元，合計99萬元；稽其每次捐款金額高
    達8萬至10萬元，然卻均交付現金，已有違常理，且證人甲
    ○○始終未曾陳述其取得該捐贈之現金後，如何保管或使用
    ，亦無將該些款項存入銀行帳戶之紀錄，是證人甲○○所稱
    確實有部分人依證明單上之面額贈乙節是否屬實，非可遽信
    。
２、被告雖另辯稱：伊有收取保費，平常都會有1、20萬元現金
    在家，要大額捐款不必提領云云。而被告現居於臺中市○○
    區○○路二段606號4樓之1，依常理其所收取之保費應係放
    置在臺中市之住家。然被告於警詢中供稱：「通常我都是返
    回嘉義老家時再前往中華民國保險消費者協會位於嘉義縣民
    雄鄉之辦公室，找該協會理事長甲○○捐款，或是甲○○北
    上臺中市找我募款，我每次都是以現金捐贈，每次金額為數
    萬元不等，甲○○每次都會開立收據給我」等語，而被告係
    設籍在嘉義縣溪口鄉○○村○○路134巷58號，保消會之辦
    公室則是位於嘉義縣民雄鄉，並未鄰近被告之戶籍地，則綜
    合被告上開供述，其每次均需由臺中市攜帶大筆現金返回嘉
    義縣溪口鄉之老家，再前往位於嘉義縣民雄鄉之保消會辦公
    室捐款，以現今利用金融機構帳戶匯款、轉帳均甚為方便，
    被告竟捨此不為，寧可長期以費時、費力之大筆現金捐款方
    式為之，實有違常情，其所辯非可採信。
(四)被告於89年度僅申報一般扣除額44,000元，此有其89年度所
    得稅結算申報書影本、所得核定通知書影本在卷可佐，由此
    可推知被告原本並無大筆捐款之習慣，卻於90、91年間突然
    開始對保消會為大筆捐款，佐以上述各情，益證被告確有利
    用虛偽開立之捐款收據申報綜合所得稅列舉扣除額之犯行，
    本案事證明確，其犯行堪以認定。
三、核被告所為，係犯刑法第216條行使第215條之業務登載不實
    文書罪，及稅捐稽徵法第41條之詐術逃漏稅捐罪。其業務上
    登載不實之低度行為，為行使之高度行為所吸收，不另論罪
    。其與甲○○間，就行使業務上登載不實文書罪部分，有犯
    意之聯絡及行為之分擔，為共同正犯（按新修正之刑法就第
    28條規定僅係對於共犯文義之修正，尚無新舊法比較問題）
    。
四、被告行為後，刑法業於94年1月7日修正，同年2月2日公布，
    於95年7月1日施行。修正後新法第2條第1項規定：「行為後
    法律有變更者，適用行為時之法律。但行為後之法律有利於
    行為人者，適用最有利於行為人之法律」，其目的係為與刑
    法第1條規定之罪刑法定主義契合，貫徹法律禁止溯及既往
    原則之精神，乃修正為「適用行為時之法律」，並兼採有利
    行為人之立場，採「從舊從輕」原則。惟該條係規範行為後
    法律變更所生新舊法律比較適用之準據法，於新法施行後，
    應逕適用新法第2條第1項之規定，為「從舊從輕」之比較。
    並應就罪刑有關之共犯、未遂犯、想像競合犯、牽連犯、連
    續犯、結合犯，以及累犯加重、自首減輕暨其他法定加減原
    因與加減例等一切情形，綜其全部罪刑之結果而為比較（最
    高法院95年第8次刑事庭會議決議參照）。
(一)被告之犯行，因行為後新法業已刪除連續犯之規定，此刪除
    雖非犯罪構成要件之變更，但顯已影響行為人刑罰之法律效
    果，自屬法律有變更，依修正後刑法第2條第1項規定比較新
    、舊法結果，仍應適用較有利於被告之行為時法律即舊法論
    以連續犯。被告先後2次行使業務登載不實文書及詐術逃漏
    稅捐犯行，均時間緊接，所犯係構成要件相同之罪，顯係基
    於概括犯意，均依修正前之刑法第56條規定，各論以連續犯
    ，並依法加重其刑。
(二)修正後之刑法刪除第55條關於牽連犯之規定。本件被告所犯
    上開2罪間具有牽連犯之關係，依修正前即行為時之規定，
    應從一重之詐術逃漏稅捐罪處斷。修正後之刑法既已刪除牽
    連犯之規定，則所犯上述各罪應依數罪併罰之規定分論併罰
    。比較新舊法之規定，修正後之規定並非較有利於被告，依
    刑法第2條第1項之規定，應適用行為時之法律，即適用修正
    前刑法第55條牽連犯之規定，從一重之詐術逃漏稅捐罪處斷
    。
五、原審對被告論罪科刑，固非無見，惟：原判決就被告連續
    行使業務登載不實及逃漏稅損之犯行，疏未認定係基於連續
    犯之概括犯意，以致犯罪事實不明，尚有欠妥。因未及依
    中華民國96年罪犯減刑條例規定予以減刑，亦屬未洽。被告
    否認犯行執詞上訴，雖非可採，然原判決既有上揭可議，仍
    屬無可維持，應由本院將原判決撤銷改判。爰審酌被告犯罪
    之動機、目的、手段，犯罪所生之危害、犯罪後態度等一切
    情狀，仍量處與原審相同刑度之刑，並以被告犯罪時間在96
    年4月24日之前，應依中華民國96年罪犯減刑條例規定予以
    減刑2分之1。又被告於犯罪時之刑法第41條第1項前段規定
    ：「犯最重本刑為5年以下有期徒刑以下之刑之罪，而受6個
    月以下有期徒刑或拘役之宣告，因身體、教育、職業、家庭
    之關係或其他正當事由，執行顯有困難者，得以1元以上3
    元以下折算一日，易科罰金」，又被告行為時之易科罰金折
    算標準，修正前罰金罰鍰提高標準條例第2條前段（現已刪
    除）規定，就其原定數額提高為100倍折算1日，則本件被告
    行為時之易科罰金折算標準，應以銀元100元或200元或300
    折算1日，經折算為新臺幣後，應以新臺幣300元或600元或
    900 元折算為1日。惟95年7月1日修正公布施行之刑法第41
    條第1項前段則規定：「犯最重本刑為5年以下有期徒刑以下
    之刑之罪，而受6個月以下有期徒刑或拘役之宣告者，得以
    新臺幣1,000元、2,000元或3,000元折算一日，易科罰金」
    ，比較修正前後之易科罰金折算標準，以95年7月1日修正公
    布施行前之規定，較有利於被告，則應依刑法第2條第1項前
    段，適用修正前刑法第41條第1項前段，並配合修正前罰金
    罰鍰提高標準條例第2條之規定，定其折算標準。
據上論結，應依刑事訴訟法第369條第1項前段、第364條、第299
條第1項前段，稅捐稽徵法第41條，刑法第11條前段、第2條第1
項、第28條、第216條、第215條、修正前刑法第56條、第55條、
第41條第1項前段，罰金罰鍰提高標準條例第1條前段、（修正刪
除前）第2條，中華民國96年罪犯減刑條例第2條第1項第3款、第
7條、第9條，判決如主文。
本案經檢察官丙○○到庭執行職務。
中    華    民    國    97    年    1     月    23    日
            刑事第十庭  審判長法  官  林  照  明
                              法  官  郭  瑞  祥
                              法  官  林  欽  章
上列正本證明與原本無異。
如不服本判決應於收受送達後10日內向本院提出上訴書狀，其未
敘述上訴之理由者並得於提起上訴後10日內向本院補提理由書（
均須按他造當事人之人數附繕本）。
                              書記官  許  哲  禎
中    華     民    國   97    年    1     月    28    日
【附錄本案論罪科刑法條】
刑法第216條：
行使第 210 條至第 215 條之文書者，依偽造、變造文書或登載
不實事項或使登載不實事項之規定處斷。
刑法第215條：
從事業務之人，明知為不實之事項，而登載於其業務上作成之文
書，足以生損害於公眾或他人者，處3 年以下有期徒刑、拘役或
5 百元以下罰金。
稅捐稽徵法第41條：
納稅義務人以詐術或其他不正當方法逃漏稅捐者，處 5 年以下有
期徒刑、拘役或科或併科新台幣6萬元以下罰金。
附表：
┌──┬─────┬─────┬──────┬─────┐
│編號│  納  稅  │捐贈人    │捐贈日期    │ 捐贈金額 │
│    │  義務人  │          │            │          │
├──┼─────┼─────┼──────┼─────┤
│1   │乙○○    │乙○○    │90年1月13日 │ 80000元  │
│    │          │          ├──────┼─────┤
│    │          │          │90年4月19日 │ 80000元  │
│    │          │          ├──────┼─────┤
│    │          │          │90年6月11日 │ 80000元  │
│    │          │          ├──────┼─────┤
│    │          │          │90年9月13日 │ 80000元  │
│    │          │          ├──────┼─────┤
│    │          │          │90年12月2日 │ 80000元  │
├──┼─────┼─────┼──────┼─────┤
│2   │乙○○    │乙○○    │91年1月4日  │ 100000元 │
│    │          │          ├──────┼─────┤
│    │          │          │91年3月18日 │ 80000元  │
│    │          │          ├──────┼─────┤
│    │          │          │91年6月1日  │ 80000元  │
│    │          │          ├──────┼─────┤
│    │          │          │91年7月30日 │ 90000元  │
│    │          │          ├──────┼─────┤
│    │          │          │91年9月12日 │ 100000元 │
│    │          │          ├──────┼─────┤
│    │          │          │91年12月1日 │ 90000元  │
│    │          ├─────┼──────┼─────┤
│    │          │陳國嶸    │91年4月18日 │ 100000元 │
│    │          │          ├──────┼─────┤
│    │          │          │91年2月5日  │ 90000元  │
│    │          │          ├──────┼─────┤
│    │          │          │91年7月15日 │ 80000元  │
│    │          │          ├──────┼─────┤
│    │          │          │91年10月1日 │ 80000元  │
│    │          │          ├──────┼─────┤
│    │          │          │91年12月26日│ 100000元 │
└──┴─────┴─────┴──────┴─────┘


司法院資訊處製作；財團法人民間司法改革基金會備份。
